【裁判字號】    96,簡上,234
【裁判日期】    970124
【裁判案由】    清償債務
【裁判全文】
臺灣臺北地方法院民事判決             96年度簡上字第234號
上  訴  人  甲○○
            丁○○
            乙○○
共      同
訴訟代理人  沙洪律師
複 代 理人  余西鈞律師
被  上訴人  遠東國際商業銀行股份有限公司
法定代理人  丙○○
訴訟代理人  戊○○
上列當事人間請求清償債務事件，上訴人對於民國96年3 月20日
本院臺北簡易庭96年度北簡字第457 號第一審判決提起上訴，本
院於97年1 月10日言詞辯論終結，判決如下：
    主      文
原判決關於命上訴人丁○○、乙○○各給付被上訴人超過新臺幣
壹萬肆仟肆佰柒拾捌元、新臺幣壹萬陸仟玖佰貳拾參元及均自民
國九十三年一月四日起至清償日止按年息百分之十九點七一計算
利息並與上訴人甲○○連帶給付，暨訴訟費用之裁判均廢棄。
上開廢棄部分，被上訴人在第一審之訴駁回。
上訴人甲○○依原判決第一項給付時，上訴人丁○○及乙○○於
其給付範圍內按上訴人等應給付比例同免責任；上訴人丁○○、
乙○○為本判決第一項給付時，上訴人甲○○於給付範圍內同免
責任。
其餘上訴駁回。
第一審、第二審訴訟費用由上訴人甲○○負擔百分之九十二，餘
由上訴人丁○○及乙○○各負擔百分之四。
    事實及理由
一、被上訴人起訴主張：
  (一)上訴人甲○○、丁○○於91年6 月間向被上訴人遠東國際商
    業銀行股份有限公司申請信用卡正卡、附卡（卡號00000000
    00000000、0000000000000000號）使用，嗣於同年7 月間，
    上訴人甲○○另為上訴人乙○○向被上訴人申請增辦附卡（
    卡號0000000000000000號）使用。依約定，上訴人得持前開
    信用卡於各特約商店簽帳消費及使用相關產品，惟應於每月
    繳款截止日前全數繳清帳款，或以循環信用方式繳付最低應
    繳金額，餘額按年利率19.7％計付利息。如未依約繳款，除
    應計付遲延利息外，另應按遲延利息之10％計算違約金。另
    依信用卡約定條款第三條規定，正、附卡持卡人應就各別使
    用信用卡所生應付帳款互負連帶清償責任。
  (二)迄92年11月止，上訴人甲○○尚欠33萬5607元、上訴人丁○○尚欠1 萬4478元、上訴人乙○○尚欠1 萬6923元，及自93
    年1 月4 日起至清償日起至清償日止按年利率19.71％ 計算
    之利息，為此請求上訴人甲○○給付36萬7008元、上訴人丁○○連帶給付其中35萬85元、上訴人乙○○連帶給付其中35
    萬2530元，及上述利息。
  (三)被上訴人於96年6 月20日、同年8 月1 日曾當庭提出本件信
    用卡申請書原本，並指出信用卡申請書背面載明「附卡持卡
    人就各別使用信用卡所應付帳款互負連帶清償責任」之約定
    ，上訴人之訴訟代理人應已清楚瞭解該約定內容，詎於民事
    辯論意旨狀否認該約定，說詞前後矛盾。而上訴人丁○○、
    乙○○既已在信用卡申請書附卡人申請欄上簽名，即已代表
    明示同意申辦被上訴人核發之信用卡附卡，並同意遵守信用
    卡申請書上所明列之約定。再者，上訴人丁○○、乙○○於
    收到附卡後不僅開卡使用，並持之消費多筆，其使用附卡時
    享有與正卡持卡人相同額度、相同信用卡優惠之利益，卻又
    於消費後不願負擔相當清償責任，辯稱當初申請實無相關約
    定，實屬無理。
  (四)上訴人丁○○與正卡持卡人即上訴人甲○○係同時於92年9
    月23日遭被上訴人強制停止使用卡片，另一附卡人即上訴人
    乙○○係於同年6 月27日向被上訴人申請停卡。上訴人如主
    張上訴人丁○○於92年初、上訴人乙○○於91年底均自行剪
    卡繳回被上訴人，應就上開日期負舉證責任。
二、上訴人則以：
  (一)上訴人否認曾與被上訴人簽立由上訴人丁○○、乙○○就系
    爭信用卡消費債務為連帶保證人之契約，且依系爭信用卡申
    請表均無上訴人丁○○、乙○○應負連帶保證責任之約定。
    至申請書背面固有記載附卡持有人應與正卡持有人就消費金
    額負連帶清償責任，惟於上訴人填具申請書時，被上訴人並
    未盡告知義務，且該書面首行係記載「申請書」，上訴人等
    無從查悉其上所載之事項，自不應依該申請書負連帶清償之
    責任。再者，被上訴人提出之信用卡約定條款第三條固有約
    定。惟上訴人甲○○、丁○○係於91年6 月向被上訴人申請
    信用卡使用，被上訴人應提出斯時有效之信用卡約定條款，
    以明是否確有附卡持卡人就各別使用信用卡所生應付帳款互
    負連帶清償責任之約定。被上訴人並應舉證該約定條款其後
    有無修訂。另上述信用卡約定條款其上無上訴人簽名，無從
    認定上訴人知悉或應受其條款拘束。
  (二)附卡持有人丁○○固於91年6 月申請附卡使用，惟於92年初
    即自行剪卡繳回被上訴人，其個人消費部分1 萬4478元；另
    持卡人乙○○固申請附卡使用，惟於91年底即自行剪卡繳回
    被上訴人，其個人消費部分計1 萬6923元。上訴人丁○○、
    乙○○剪卡繳回之時間，均在上訴人甲○○正卡持卡約定之
    消費期限內，惟上訴人丁○○、乙○○，已依信用卡約定條
    款將信用卡剪卡繳回，不應就上訴人甲○○之消費金額負連
    帶清償責任，僅應就其個人之支出自負清償之責任。
  (三)本件上訴人所負債務其給付為可分，自不應由上訴人負連帶
    清償之責任。
三、原審判命：(一)上訴人甲○○應給付被上訴人36萬7008元及自
    93年1 月4 日起至清償日止，按年息19.71％ 計算之利息；
    (二)上訴人甲○○、丁○○應連帶給付被上訴人35萬85元及自
    93年1 月4 日起至清償日止，按年息19.71％ 計算之利息；
    (三)上訴人甲○○、乙○○應連帶給付被上訴人35萬2530元及
    自93年1 月4 日起至清償日止，按年息19.71％ 計算之利息
    ；(四)前三項上訴人其中任一項上訴人給付時，他項上訴人於
    該給付範圍內同免責任；並依職權宣告假執行及免為假執行
    。上訴人不服，提起上訴，於本院聲明：(一)原判決不利上訴
    人部分廢棄。(二)上開廢棄部分，被上訴人在第一審之訴駁回
    。被上訴人於本院之答辯聲明為：上訴駁回。
四、被上訴人起訴主張上訴人甲○○、丁○○，及上訴人乙○○
    分別於91年6 、7 月間向被上訴人申請信用卡正卡、附卡（
    卡號0000000000000000、0000000000000000、000000000000
    0000號）使用，惟迄92年11月止，上訴人甲○○尚欠33萬56
    07元、上訴人丁○○尚欠1 萬4478元、上訴人乙○○尚欠1
    萬6923元帳款，未依約繳付等情，業據提出信用卡申請書及
    約定條款、歸戶基本資料查詢、單月帳務資料查詢、消費明
    細表、應收帳務明細查詢為證，且為上訴人所不爭執，堪信
    為實在。至被上訴人主張上訴人丁○○、乙○○應與上訴人
    甲○○就正卡消費款負連帶清償之責，則經上訴人以上詞置
    辯。從而，本件兩造爭點乃為：本件信用卡契約約定附卡應
    與正卡負連帶清償責任之約定，是否無效。
五(一)按企業經營者為與不特定多數消費者訂立同類契約之用，所
    提出預先擬定之契約條款，為定型化契約條款；又企業經營
    者在定型化契約中所用之條款，應本平等互惠之原則，消費
    者保護法第二條第七款、第十一條第一項分別定有明文。再
    按定型化契約條款因字體、印刷或其他情事，致難以注意其
    存在或辨識者，該條款不構成契約之內容，消費者保護法施
    行細則第十二條亦有明定。而核上開規定，係因保護消費者
    與企業經營者締約時，通常處於資訊上之弱勢，不若企業經
    營者可以透過定型化契約條款之設計事先分配及控制風險以
    追求最大利益，是極可能於未確實瞭解定型化條款約定之法
    律關係時，因締約承擔與其所能獲得之利益不相當之風險，
    故定型化契約條款之字體、印刷，均應以消費者所能注意及
    辨識為要，定型化條款中具重要性或通常非消費者能預見之
    內容，尤應以特別醒目之字體標示，或以標以不同顏色、底
    線、反白等方式區別，或由企業經營者證明該消費者已在針
    對該條款所做之詳盡說明下確實知悉該定型化契約條款所涉
    及之權利義務關係，方符合上開條文規定之意旨。
  (二)查本件信用卡申請書暨其約定條款，係被上訴人為與不特定
    多數消費者訂立同類契約之用，所提出預先擬定之契約條款
    ，並作為契約內容之全部而訂定之契約，性質屬於定型化契
    約條款，應無疑義。惟上訴人丁○○、乙○○附卡人之信用
    卡申請書正面並無附卡申請人應與正卡申請人應連帶負擔債
    務之記載，至其背面信用卡用卡須知九1.固記載：「正卡持
    卡人得為經本行同意之第三人申請核發附卡，且正卡持卡人
    或附卡持卡人就各別使用信用卡所應付帳款互負連帶清償責
    任」等語，然亦未特別以其他字體或顏色標示，業經本院詳
    閱無訛（見97年1 月10日言詞辯論筆錄）。且信用卡區分正
    卡與附卡，本係因為附卡持卡人之經濟狀況不若正卡持有人
    ，正卡持有人另提供其信用及資產為附卡持有人為擔保，由
    正卡持有人額外承擔附卡持有人償還能力不足之風險，方使
    附卡持有人享有使用信用卡之利益，自難謂附卡持有人享有
    使用信用卡之利益，令其對正卡所生之帳款連帶清償即屬於
    合理之風險歸屬。再者，以一般通念以觀，信用卡既有正、
    附卡之別，正附卡持有人之責任亦應有輕重之分，尚難謂消
    費者能自申辦信用卡之過程中得知或預見正附卡持有人之責
    任係屬相同。且本件上該信用卡申請書背面信用卡用卡須知
    九1.之字體、大小均與其他條款無異，復未於其他顯著之處
    標著附卡持卡人應負連帶清償責任，實難以期待一般消費者
    會逐條詳細閱讀理解；又與該用卡須知「一、年費計收標準
    」、「二、信用卡所有權屬本行所有，不得讓與或轉借，如
    違反而生損害，概由您及你的保證人連帶負責。」、「三、
    循環信用利息」、「四、違約金」等為字體較大、顏色較深
    以提醒申請人注意影響其權益重要之條款相較，申請人自會
    相信申請書之聲明內容中，如無特別標示之內容，應屬非重
    要之條款。是揆諸前揭說明，上該系爭信用卡申請書背面之
    用卡須知九1.約定附卡持卡人就信用卡應付帳款與正卡持卡
    人負連帶清償責任，應屬無效。被上訴人自難以該連帶清償
    之約定，令上訴人丁○○、乙○○對正卡持卡人即上訴人甲○○之債務負連帶責任。
六、次查，信用卡之正卡持有人乃另提供其信用及資產為附卡持
    有人為擔保，方使附卡持有人享有使用信用卡之利益，此由
    被上訴人提出之信用卡申請書上就附卡持有人丁○○、乙○○之申請人資料欄，未如正卡持有人甲○○需就年薪、到職
    日、及已領用信用卡之情形為填載之情形迥異，亦足證之。
    是由正卡持有人額外承擔附卡持有人償還能力不足之風險，
    尚難謂非合理之風險歸屬。本件系爭信用卡申請書背面之用
    卡須知九1.關於正卡持卡人就信用卡應付帳款與附卡持卡人
    負連帶清償責任之約定，應屬有效。上訴人甲○○既與被上
    人簽立本件信用卡契約，並申請附卡供上訴人丁○○及乙○○使用，就其等之信用卡簽帳消費款，自應負清償責任。
七、綜上，本件上訴人丁○○、乙○○為附卡持有人，其無須就
    正卡持有人之消費款項負連帶清償之責，則被上訴人請求上
    訴人丁○○、乙○○各應與上訴人甲○○就甲○○之消費帳
    款33萬5607元連帶負責部分，為無理由，應予駁回。原審就
    上開應予駁回部分，為上訴人敗訴之判決，尚有未洽。上訴
    意旨就該部分指摘原判決不當，求予廢棄改判，為有理由，
    爰由本院予以廢棄改判如主文第一至三項所示。至原審判命
    上訴人甲○○給付36萬7008元及其利息部分，其認事用法並
    無不合，上訴意旨指摘該部分判決不當，求予廢棄改判為無
    理由，應予駁回。
八、按各當事人一部勝訴、一部敗訴者，其訴訟費用，由法院酌
    量情形，命兩造以比例分擔或命一造負擔，或命兩造各自負
    擔其支出之訴訟費用，民事訴訟法第七十九條定有明文。本
    院審酌被上訴人雖一部敗訴，惟其起訴之訴訟利益獲得滿足
    ，僅命上訴人丁○○及乙○○連帶負擔部分遭駁回，爰仍認
    本件訴訟費用由上訴人等比例負擔為適當。
九、據上論結，本件上訴為一部有理由、一部無理由。依民事訴
    訟法第四百三十六條之一第三項、第四百五十條、第四百四
    十九條第一項、第七十九條、第八十五條第一項但書，判決
    如主文。
中    華    民    國    97    年    1     月    24    日
                  民事第四庭  審判長  法  官  劉坤典
                                      法  官  賴武志
                                      法  官  王幸華
以上正本係照原本作成。
本判決不得上訴。
中    華    民    國    97    年    1     月    24    日
                                      書記官  江虹儀


司法院資訊處製作；財團法人民間司法改革基金會備份。
